【裁判字號】    89,台再,84
【裁判日期】    891027
【裁判案由】    確認土地所有權存在等
【裁判全文】
最高法院民事判決                                  八十九年度台再字第八四號
    再 審原 告  台中縣政府
    法定代理人  廖永來
    再 審原 告  交通部公路局
    法定代理人  梁  樾
    右二人共同
    訴訟代理人  黃佩韻律師
    再 審被 告  甲○○
右當事人間請求確認土地所有權存在等事件，再審原告對於中華民國八十九年五月十
九日本院判決（八十九年度台上字第一一五八號），提起再審之訴，本院判決如左：
    主  文
再審之訴駁回。
再審訴訟費用由再審原告負擔。
    理  由
本件再審原告對於本院八十九年度台上字第一一五八號確定判決（以下簡稱原確定判
決）以有民事訴訟法第四百九十六條第一項第一款規定之情形，提起再審之訴，係以
：司法院院字第二七○四號解釋及大法官會議釋字第一一○號解釋所稱徵收土地核准
案從此失其效力，係指上下級行政機關間之徵收核准失其效力而言，非指土地徵收公
告及通知之行政處分無效，則行政機關本於事後失其效力之核准所為之徵收，至多僅
屬有瑕疵之行政處分，在行政機關依職權撤銷前或依行政爭訟程序撤銷前，司法機關
仍應受其拘束。原確定判決於適用司法院院字第二七○四號解釋及大法官會議釋字第
一一○號解釋時，將徵收土地核准案從此失其效力，誤解為土地徵收之行政處分無效
，根本違背上開二解釋之意旨及行政法上關於無效行政處分之定義，已有適用法規顯
有錯誤之情形外，其對於非無效之行政處分，更自行審理判斷其效力，並自為判決，
更屬違背最高法院五十二年台上字第六九四號判例及行政法院七十二年判字第一六三
三號判決之意旨，亦有適用法規顯有錯誤之情形。又再審原告台中縣政府係依據其上
級機關即前台灣省政府地政處編印之「台灣省土地徵收作業手冊」所附切結書之規定
，要求再審被告簽具切結書，則在須簽具切結書之行政規則為行政機關依職權變更、
廢止或依行政爭訟程序撤銷前，台中縣政府所為不發給再審被告補償費之行政處分仍
屬有效，原確定判決僅以法律上並無領取補償費時須簽具切結書之規定，認台中縣政
府之要求無理由，其適用行政規則之基本原理亦顯有錯誤云云，為其論據。
按第三審為法律審，其所為之判決，以第二審判決所確定之事實為基礎，故民事訴訟
法第四百九十六條第一項第一款所謂適用法規顯有錯誤，對第三審判決而言，應以該
判決依據第二審判決所確定之事實而為法律上之判斷，有適用法規顯有錯誤之情形為
限。從而第二審法院取捨證據、認定事實之職權行使，是否妥當，與第三審判決適用
法規是否顯有錯誤無關。查坐落台中縣大安鄉○○段二一四之一三及二一四之一五地
號土地（下稱系爭土地）原為再審被告所有，再審原告交通部公路局為辦理西部濱海
公路道路拓寬工程需用，經再審原告台中縣政府報請前台灣省政府核准徵收系爭土地
暨其地上物，台中縣政府乃於七十九年五月十四日公告徵收土地，公告期間自同年五
月十四日起至同年六月十三日止，並於七十九年五月二十九日通知再審被告，於七十
九年六月二十五日假大安鄉公所發放地價補償費。台中縣政府於通知發放補償費之函
件中，並要求具領者先自行填妥該通知函所檢附之切結書明示「如於具領後有第三人
提出異議或誤領補償費經貴府調查屬實，自願交還貴府及放棄先訴抗辯權，如因導致
第三人損害時，自願負法律上一切責任……」。惟法律上並無規定於領取補償費時需
簽具或提出切結書，台中縣政府竟因再審被告拒簽切結書即拒發補償費，且遲至八十
六年三月十四日方將該補償費提存，距再審被告得領取時之七十九年六月二十五日達
近七年之久，早已超過土地法第二百三十三條所規定之十五日期限甚多，台中縣政府
顯有不於公告完畢後十五日內將應補償地價及其他補償費發給完竣之情事。為前訴訟
程序第二審法院合法確定之事實。本院原確定判決根據此項事實，認為第二審法院依
土地法第二百三十三條規定、司法院院字第二七○四號及司法院大法官會議釋字第一
一○號解釋，台中縣政府徵收系爭土地核准案應從此失其效力，系爭土地仍屬再審被
告所有，再審被告請求確認其就系爭土地之所有權存在及依民法第七百六十七條防止
妨害請求權之規定，請求命再審原告交通部公路局不得侵入系爭土地內實施工作，即
屬有據，而為再審原告敗訴之判決，於法並無不合，爰駁回再審原告之第三審上訴，
核無適用法規顯有錯誤之情形。再審論旨，求予廢棄原確定判決，非有理由。
據上論結，本件再審之訴為無理由。並依民事訴訟法第七十八條，判決如主文。
中      華      民      國    八十九    年      十      月    二十七    日
                              最高法院民事第二庭
                                  審判長法官  曾  桂  香
                                        法官  劉  福  聲
                                        法官  黃  秀  得
                                        法官  蘇  達  志
                                        法官  顏  南  全
      右正本證明與原本無異
                                              書  記  官
中      華      民      國    八十九    年     十一     月      六      日


司法院資訊處製作；財團法人民間司法改革基金會備份。
